臺灣彰化地方法院刑事判決
110年度易字第567號
公  訴  人  臺灣彰化地方檢察署檢察官
被      告  徐光隆


上列被告因毀棄損壞等案件，經檢察官提起公訴（110年度偵續
字第25號），本院判決如下：
    主    文
徐光隆犯毀損他人物品罪，處拘役貳拾日，如易科罰金，以新臺
幣壹仟元折算壹日。
    犯罪事實
一、徐光隆、江中瑋分別為彰化縣○○鄉○○巷00弄0號、10號連棟
    透天厝毗鄰而居之住戶，徐光隆在其上址8號住處之頂樓處(
    第四層)有自行加蓋建物。徐光隆於民國109年9月3日下午某
    時，為將其加蓋建物內之排水管路連結至設置於兩棟建築物
    間頂樓牆壁內之排水管路，竟基於無故侵入他人建築物及毀
    損之犯意，未經江中瑋之同意，逕由其上址8號住處頂樓加
    蓋建物陽台，跨越女兒牆而侵入江中瑋所有位於上址10號建
    築物之頂樓平台，並以電動鑿刀鑿打上址10號建築物一側屬
    於江中瑋之牆壁水泥牆面，致該水泥牆面破損露出其內之鋼
    筋及排水管線，該牆面因而受損而不堪使用，足以生損害於
    江中瑋。嗣與江中瑋同住之江日春於同日17時許返回上址10
    號住處後，當場發現上情而即時制止並報警處理而查悉上情
    。
二、案經江中瑋委由江日春訴由彰化縣警察局北斗分局報告臺灣
    彰化地方檢察署偵查起訴。
    理    由
一、證據能力之認定
　　本判決以下所引用被告以外之人於審判外之陳述，被告徐光
    隆均同意有證據能力（見本院卷第33頁），檢察官於本院言
    詞辯論終結前亦未聲明異議，本院審酌其作成之情況並無違
    法或不當之瑕疵，且與待證事實具有關聯性，認為以之作為
    證據應屬適當，依刑事訴訟法第159 條之5規定，均具有證
    據能力。其餘認定本案犯罪事實之非供述證據，查無違反法
    定程序取得之情，亦具證據能力，且均經本院審理時依法踐
    行調查證據之程序，自得作為本案認定之用。
二、認定犯罪事實所憑之證據及理由
    訊據被告固坦認案發當日其有跨越女兒牆進入上址10號之建
    築物平台，並以電動鑿刀鑿打上址8號及10號間，上址10號
    那側之頂樓牆壁，造成該水泥牆柱破損並露出其內之鋼筋、
    排水管線，然矢口否認有何毀損犯意，辯稱：案發前幾天其
    有跟告訴代理人說其要打牆壁、修管路，但沒有講哪裡要修
    ，只有講重點、知會告訴代理人而已，因為其是要做其這邊
    的東西，當時告訴代理人不置可否，但告訴代理人應該是沒
    有同意，不然不會叫警察，其還在打牆壁就被阻止了。上開
    共同壁本來其與告訴人家2邊都有做排水管，其家的排水管
    因為本來作為房間使用，所以用磁磚將排水管封起來，現在
    其要使用該排水管，但從其家這邊的牆面打不到，所以要從
    告訴人那邊的牆面打開再復原，其在告訴人提告後有去查詢
    法規，依公寓大廈管理條例第6條、第53條，依他住戶因維
    護、修繕專有部分或設置管線，必須進入或使用其專有部分
    或約定專用部分時，住戶不得拒絕之規定，其要對共同壁施
    工，告訴人不可以拒絕，其有要復原。其不是無故進入上址
    ，其是要修配管路，且頂樓是開放空間，其沒有進入房子內
    ，其是在做其建築物的外牆等語（見本院卷第34至39頁）。
    查：
　㈠被告為上址8號住戶，告訴人江中瑋為上址10號之所有權人，
    告訴代理人江日春為告訴人之父，並與告訴人同住於上址10
    號。被告於案發前數日，曾向告訴代理人提及要打牆壁、修
    管路，但告訴代理人當時並未表示同意。案發當日，被告自
    上址8號頂樓跨越雙方房屋中間的女兒牆進入上址10號頂樓
    ，並持電動鑿刀鑿打上址10號側的水泥牆壁，致該側水泥牆
    壁牆面水泥脫落，露出其內鋼筋及排水管線，直至告訴代理
    人返家查悉上情，被告始停工等情，業據被告坦認不諱，且
    與證人即告訴代理人江日春於警詢、偵訊之證述（見偵卷第
    19至21、43至45頁）大致相符，並有指認犯罪嫌疑人紀錄表
    、告訴人之聲明書、現場照片、上址10號建物登記謄本及坐
    落之土地登記謄本（見偵卷第51至69頁）在卷可佐，可堪信
    為真實。
　㈡被告之行為係屬無故侵入他人建築物：　
　1.按所謂建築物，係指有屋頂，周有四壁，足通出入而遮風避
    雨之定著物，即謂之建築物。次按刑法第306條第1項所稱無
    故侵入，係指行為人無權或未得住屋權人之同意，又無正當
    理由，而違反住屋權人之意思，以積極作為或消極不作為之
    方式進入他人之住宅或建築物，至其係公然或秘密、和平抑
    或強行為之，均非所問。所謂「正當理由」，固不限於法律
    上所規定者，若在習慣上道義上所許可者，亦不能認為無故
    ，即理由正當與否，應以客觀的觀察定之，凡法律、道義、
    習慣等所應許可，而無悖於公序良俗者，可認為正當理由。
    然正當理由之有無，屬於事實之範圍，於未經住居權人同意
    而進入他人住居處所之情形，檢察官僅需舉證證明被告非有
    居住權人，且未經住居權人而進入即為已足，若被告主張其
    具有正當理由，自應就其主張之依據、事由，舉證以證明之
    。
　2.被告雖辯稱其並未進入上址10號住宅，僅係進入頂樓而已，
    頂樓是開放空間，其沒有進入房子裡面等語。然上址10號為
    獨立建築物，1至3樓為告訴人住宅使用，頂樓雖並未加蓋建
    物，然與被告所居住之上址8號間，有至少高1公尺的女兒牆
    隔開，有現場照片可佐，上址10號頂樓自屬建築物之一部，
    被告跨越女兒牆進入上址10號之頂樓，自屬侵入他人建築物
    之行為。
　3.被告雖復辯稱依公寓大廈管理條例第6條、第53條，告訴人
    不得拒絕其進入修繕等語。然縱有該等法條規定，也非謂有
    修繕房屋必要即可等同他人有忍受其自由出入其建築物之義
    務，本案是否符合被告所指公寓大廈管理條例規定之情況、
    告訴人是否因該條例規定不得拒絕被告入內修繕，仍需依民
    事法律相關規定作為民事請求權基礎或主張之依據，先向告
    訴人請求進入告訴人之建築物進行修繕，若告訴人不同意其
    進入，再向法院提起訴訟主張，此乃法治國家依法救濟之原
    則，被告並非無救濟之管道。且被告自承其當天要修繕是因
    其頂樓加蓋房間內的排水管原本被其用磁磚貼上，現在要改
    做為房間使用，要做盥洗室，故有接排水管的需求，不是排
    水管壞掉等語（見本院卷第34至37頁）。依其所述之情況，
    並無急迫或緊急情況需修繕之必要，是被告如確有需進入告
    訴人頂樓修繕排水管路之必要，自應依循正當程序，詢求告
    訴人同意，於未獲同意後再訴請法院為之，然被告猶在明知
    與告訴人、告訴代理人關係不睦，自承僅簡單知會表示其要
    打牆壁、沒有跟告訴代理人說要打哪裡、其只有講重點、告
    訴代理人並未表示同意，其亦未要徵求告訴代理人同意之情
    況下，逕自跨越雙方房屋間女兒牆而侵入他人建築物，自屬
    侵入他人建築物之行為，是被告上開所辯，於法無據，自難
    憑採。　　
　㈢被告鑿打上址10號頂樓牆壁，係屬毀損他人之物：
　1.按所謂毀損者，係指以毀棄、損壞或致令不堪用之方法，使
    物品之效用一部或全部喪失而言。所謂「毀棄」，係指根本
    毀滅物之存在；「損壞」則指損傷破壞物體，使物之外形發
    生重大變化，使其效用全部或一部喪失之意。又毀損罪為即
    成犯，於犯罪結果發生時，犯罪即已完成，縱事後得回復被
    毀損之物之原狀，於犯罪之成立並無影響。
　2.被告雖以前詞置辯，然被告如有修繕之必要，應依循正當程
    序為之，業如上述，是被告自不得以其有修繕必要主張其可
    自行鑿打上址10號側之牆壁水泥牆面。而上址10號頂樓牆壁
    之水泥牆壁，因被告持電動鑿刀鑿打後，明顯可見牆面水泥
    脫落，露出其內鋼筋及排水管線，有現場照片可證，已損及
    上開牆面之外觀形貌，並使之失去原本所具之遮蔽及隔絕效
    能，而致令不堪用，自屬毀損。且於毀損結果發生之時，該
    毀損行為即已完成，無論事後可否回復原狀，仍無礙於犯罪
    之成，故被告雖辯稱其打完管線之後會復原，然亦無礙毀損
    罪之成立，並無足採。　
　㈣按除有正當理由而無法避免者外，不得因不知法律而免除刑
    事責任，但按其情節得減輕其刑，刑法第16條定有明文。而
    究有無該條所定情形而合於得免除其刑者，係以行為人欠缺
    違法性之認識，即以無違法性之認識為前提，且其欠缺違法
    性認識已達於不可避免之程度者，始足當之（最高法院92年
    台上字第4497號判決意旨參照）。又所謂不可避免，應依行
    為人的社會地位、能力及知識程度等一切因素考量，判斷行
    為人是否得以意識到行為之違法，且當行為人對自己之行為
    是否涉及不法有疑慮時，即負有查詢之義務，不能恣意以不
    確定之猜測，擅斷主張自己之行為屬無法避免之禁止錯誤，
    否則倘若一律可主張欠缺不法意識而免責，無異鼓勵輕率，
    亦未符合社會良性之期待。本案被告為專科畢業，自承作建
    築已4、50年，本案行為時已屆61歲，業經被告於本院審理
    中供認在卷，堪認被告已具有相當社會歷練及法治常識，對
    非經本人同意，不得逕自毀損他人物品，自無從諉為不知，
    被告對於本案毀損犯行，實難認欠缺違法性之認識，且未達
    不可避免之程度，自不得據此而阻卻其刑事責任，是被告辯
    稱：其從事建築多年，修理東西大家都是這樣修，只要事後
    復原即可等語（見本卷第38頁），實難憑採。
　㈤綜上所述，本案事證明確，被告上開犯行足堪認定，應依法
    論科。
三、論罪科刑
  ㈠核被告所為，係犯刑法第306條第1項之無故侵入他人建築物
    罪及刑法第354條之毀損罪。被告基於同一毀損目的，侵入
    他人建築物後毀損他人物品，係以一行為觸犯侵入他人建築
    物及毀損2罪名，為想像競合犯，依刑法第55條之規定，應
    從一重之毀損罪處斷。起訴書認上開2罪應分論併罰，容有
    誤會，併予敘明。
　㈡爰審酌被告並無前科，有臺灣高等法院被告前案紀錄表在卷
    可佐，素行非差，本案未經告訴人同意，為修繕而失慮侵入
    告訴人建築物並毀損告訴人牆壁，並審酌被告供承願將牆壁
    復原，然告訴人不讓其過去，故其沒有過去，並未能與告訴
    人達成和解等語，告訴代理人亦表示沒有意願和解，請依法
    判決等語(見本院卷第40至41頁)，兼衡被告之犯罪動機、目
    的、手段、智識程度為專科畢業，從事建築工作，月收入約
    新臺幣2至3萬元，已婚，小孩都已經成年等一切情狀，量處
    如主文所示之刑，
四、被告所持用以毀損之電動鑿刀1支，雖為被告供犯罪所用，
    然無證據證明為被告所有之物，亦非違禁物，故不另為沒收
    之宣告，併予敘明。　　
五、依刑事訴訟法第299條第1項前段，判決如主文。
本案經檢察官吳宗達提起公訴，檢察官吳皓偉到庭執行職務。
中　　華　　民　　國　　110 　年　　10　　月　　20　　日
                  刑事第六庭  法  官  范馨元
以上正本證明與原本無異。
如不服本判決應於收受判決後20日內向本院提出上訴書狀，並應
敘述具體理由。其未敘述上訴理由者，應於上訴期間屆滿後20日
內向本院補提理由書（均須按他造當事人之人數附繕本）「切勿
逕送上級法院」。
告訴人或被害人對於判決如有不服具備理由請求檢察官上訴者，
其上訴期間之計算係以檢察官收受判決正本之日期為準。
中　　華　　民　　國　　110 　年　　10　　月　　20　　日
                              書記官　許原嘉

附錄論罪科刑法條：刑法第306條、第354條
刑法第306條
無故侵入他人住宅、建築物或附連圍繞之土地或船艦者，處一年
以下有期徒刑、拘役或九千元以下罰金。
無故隱匿其內，或受退去之要求而仍留滯者，亦同。

刑法第354條
毀棄、損壞前二條以外之他人之物或致令不堪用，足以生損害於
公眾或他人者，處二年以下有期徒刑、拘役或一萬五千元以下罰
金。